【裁判字號】    98,上訴,2129
【裁判日期】    980831
【裁判案由】    偽造文書等
【裁判全文】
臺灣高等法院刑事判決                98年度上訴字第2129號
上  訴  人  臺灣基隆地方法院檢察署檢察官
被      告  丙○○
上列上訴人因被告偽造文書等案件，不服臺灣基隆地方法院97年
度訴字第206號，中華民國98年3月31日第一審判決（起訴案號：
臺灣基隆地方法院檢察署88年度偵字第1902號），提起上訴，本
院判決如下：
    主  文
上訴駁回。
    理  由
一、公訴意旨略以：被告丙○○於民國（下同）84年4月間召集
    互助會，含會首共61會，每會金額新臺幣（下同）10,000元
    ，採內標制，除會首以外之會員，第一會自84年4月25日起
    ，於每月25日開標，兩年半後，改於每月10日及25日各開標
    1 次（下稱系爭合會），巳○○並以其夫己○○名義參加1
    會。詎被告竟意圖為自己之不法所有，於84年4月25日至87
    年10 月10日某一開標期日，偽造己○○名義標單參與標會
    ，使上開互助會會員陷於錯誤而給付會金，足生損害予巳○○、己○○2人及上開互助會其他會員。嗣於87年10月10日
    因會首即被告倒會停標，依會單僅剩6個活會，惟經會員甲○○清算後，發現與伊之紀錄不符，始發現上情。案經甲○○訴請偵辦，因認被告所為，涉犯刑法第216條之行使偽造
    之第220 條、第210條準私文書罪及同法第339條第1項之詐
    欺取財罪云云。
二、證據能力方面：
    按被告以外之人於審判外之言詞或書面陳述，除法律有規定
    者外，不得作為證據，刑事訴訟法第159條第1項固定有明文
    。惟被告以外之人於審判外之陳述，雖不符第159條之1至第
    159條之4之規定，而經當事人於審判程序同意作為證據，法
    院審酌該言詞陳述或書面陳述作成時之情況，認為適當者，
    亦得為證據；當事人、代理人或辯護人於法院調查證據時，
    知有第159條第1項不得為證據之情形，而未於言詞辯論終結
    前聲明異議者，視為有前項之同意，同法第159條之5定有明
    文。查，本案於原法院準備程序時，被告就本院下列所引被
    告以外之人於審判外之言詞及書面陳述同意作為證據，且迄
    至本院審理調查證據時，被告就上開證據之證據能力亦未爭
    執，本院審酌該等言詞陳述或書面陳述作成時之情況，並無
    非法取得等不當之情形，且經本院於審判期日依法進行證據
    之調查、辯論，被告於訴訟上之程序權，已受保障，依同法
    第159條之5之規定，自有證據能力，合先敘明。
三、公訴人認被告涉犯刑法第216條之行使偽造之第220條、第
    210條準私文書罪、第339條第1項之詐欺取財罪等罪嫌，無
    非以被告就己○○之妻張李美笑有無借被告標會之供述前後
    不一、告訴人甲○○之指訴、證人巳○○及己○○2人之結
    證、標單1紙等為其論據。訊據被告對於有召集系爭合會，
    該合會於87年10月10日停標，依會單應剩6個活會等事實供
    承不諱，惟堅決否認有行使偽造私文書、詐欺取財之犯行，
    辯稱：其沒有偽造己○○名義標單參與標會，己○○的會仍
    係活會，其沒有偷標或冒標己○○的會等語。
四、按犯罪事實應依證據認定之，無證據不得認定犯罪事實；不
    能證明被告犯罪者，應諭知無罪之判決，刑事訴訟法第154
    條第2項、第301條第1項分別定有明文。次按認定犯罪事實
    所憑之證據，雖不以直接證據為限，間接證據亦包括在內；
    然而無論直接或間接證據，其為訴訟上之證明，須於通常一
    般之人均不致有所懷疑，而得確信其為真實之程度者，始得
    據為有罪之認定，倘其證明尚未達到此一程度，而有合理之
    懷疑存在時，事實審法院復已就其心證上理由予以闡述，敘
    明其如何無從為有罪之確信，因而為無罪之判決，尚不得任
    意指為違法。刑事訴訟法第161條已於民國91年2月8日修正
    公布，其第一項規定：檢察官就被告犯罪事實，應負舉證責
    任，並指出證明之方法。因此，檢察官對於起訴之犯罪事實
    ，應負提出證據及說服之實質舉證責任。倘其所提出之證據
    ，不足為被告有罪之積極證明，或其指出證明之方法，無從
    說服法院以形成被告有罪之心證，基於無罪推定之原則，自
    應為被告無罪判決之諭知；本件原審審判時，修正之刑事訴
    訟法關於舉證責任之規定，已經公布施行，檢察官仍未提出
    適合於證明犯罪事實之積極證據，並說明其證據方法與待證
    事實之關係；原審對於卷內訴訟資料，復已逐一剖析，參互
    審酌，仍無從獲得有罪之心證，因而維持第一審諭知無罪之
    判決，於法洵無違誤。最高法院76年台上字第4986號、92年
    台上字第128號分別著有判例。經查：
  (一)告訴人甲○○於88年3月9日至臺灣基隆地方法院檢察署檢察
    官按鈴申告，其於檢察官偵查中指訴：被告所召系爭合會於
    87年10月10日停標，依推算尚有6個活會，但倒會後，其清
    查有20名活會，故被告盜標14會，其中有編號3號即乙○○
    ，其餘後補等語（見偵字第1902號卷第7頁）。於88年3月24
    日偵訊時指訴：活會應剩6會，其統計加起來活會還有20會
    ，其中有11會活會（詳如其所提出之11個活會人員名單，即
    會單編號2甲○○、3乙○○、14壬○○、21辛○○、23庚○○、28子○○、29癸○○、30丑○○、43戊○○、丁○○、
    60己○○），另9個活會是被告之親人云云（見偵字第1902
    號卷第11頁）。又於96年5月14日檢察官偵查中指訴：被告
    87年10月倒會，當時有6個活會，但實際上有20個活會，其
    之前有提供非被告親人活會名單，現在其提供全部名單，裡
    面打圈圈的就是活會（詳如其所提出之20個活會人員名單，
    即會單編號2甲○○、3乙○○、14壬○○、21辛○○、23庚○○、28子○○、29癸○○、30丑○○、43美華、44阿李、
    45戌○○、46酉○○、47申○○、48及49亥○○、50及51天
    ○○、52地○○、54宇○○、60己○○）等語（見偵緝字第
    251號卷第42頁）。觀諸告訴人之上揭指訴，其雖指陳被告
    有冒標之情事，惟並未能明確指出被告係冒標何會員之合會
    ，或提出被告有冒己○○名義標會之證據，自不得以告訴人
    空泛不明確之指訴，即遽認被告有本件行使偽造私文書、詐
    欺取財之犯行。
  (二)被告於96年5月14日偵訊時供稱：其沒有冒標，但有些會是
    他們標到，問有無人要，又因為其缺錢，就收下來；（檢察
    官問：在場的人「指甲○○、乙○○、己○○、庚○○、壬○○」都是活會？）是；（問：那活會還有誰？）其嫂嫂王
    素真，她參加2會，標1會；（問：為何甲○○提出的標單上
    活會比妳講的還多？）因為裡面的人說他們讓其標，有些是
    說標到讓其用；（問：是誰借妳？是誰同意讓你標？）陳太
    太、己○○其有跟他老婆講；其去己○○家，請巳○○同意
    把會給其標，她有同意，標單是其寫的，其跟她講，先借其
    標，其急著要用錢，等會期到時在給她錢；（問：妳有無沒
    有經過他人同意去標別人的會？）沒有云云（見偵緝字第25
    1號卷第44頁、第45頁）。於96年10月17日偵訊時供稱：（
    檢察官問：妳之前說有跟巳○○借標該會？）其有跟巳○○
    借，她說不可以，其就沒給她標，後來是另一個人要借其標
    的；（問：之前為何說巳○○給妳標？）其是說其有去跟她
    借標過，她沒同意；（問：妳講的為何跟妳在96年5月14日
    偵訊講巳○○有同意妳標她的會不同？）其當時亂了；（問
    ：妳這個會的活會幾個？）6個，編號14號1會，寅○○家有
    5會，他標2會，陳文琪家有1會，己○○1會等語（見偵緝字
    第251號卷第102頁）。被告於上開偵訊時雖就巳○○有無借
    其標會之供述前後不一，然被告於上開偵訊時皆供稱己○○
    的會是活會，若己○○的會係活會，則被告應無冒張情爽名
    義標會或向己○○借標之情事，而被告所稱己○○的會係活
    會，與其所稱有向己○○借標顯係矛盾。況「被告之自白，
    不得作為有罪判決之唯一證據，仍應調查其他必要之證據，
    以察其是否與事實相符」，刑事訴訟法第156條第2項定有明
    文；被告之自白既有上開矛盾，遍閱全卷又查無積極證據足
    資證明被告有冒己○○名義標會之情事，則所稱「己○○借
    標」乙節顯難認與事實相符，自不得以被告有矛盾之自白即
    遽認被告有本件行使偽造私文書、詐欺取財之犯行。
  (三)參以證人己○○於檢察官偵查中證稱：84年4月25日有參加
    被告的1萬元的會，到倒會時還有1個活會，沒有授權或同意
    別人標，事後倒會後才知道被告有冒標的事實，是其妻用其
    名字去參加的云云（見偵緝字第251號卷第42頁、第43頁）
    。證人巳○○於檢察官偵查中具結證稱：84年4月間有參加
    被告召集的1萬元的會，用其先生己○○名義參加1會，該會
    連會頭共61會，其沒有標；（檢察官問：有無聽過被告有違
    法標會的事情？）她都給我們偷標；（問：有何證據？）沒
    有；（問：被告如何偷標？）我們去她都說別人標，我們問
    該人，該人說沒有；（問：那人姓名年籍？）沒有，那麼久
    都忘記了等語（見偵緝字第251號卷第76頁、第77頁）。足
    徵依證人己○○、巳○○之證詞，亦未能就被告有何冒己○○名義標會乙節，予以詳確指明；是渠等證詞實無從資為被
    告有本件行使偽造私文書、詐欺取財犯行之證據。
  (四)在原法院審理中證人即告訴人甲○○（即本案合會會單編號
    2）、證人乙○○（會單編號3）、天○○（會單編號50）、
    申○○（會單編號47）、壬○○（會單編號14）、宙○○（
    會單編號12）、玄○○（會單編號13）、宇○○（會單編號
    54）等人均具結證稱：（審判長問：你們有無看到被告偽造
    己○○名義的標單標會，或有證據證明己○○的會「編號第
    60號」為死會，由被告偽造己○○的名義標單標會而冒標？
    ）其是沒有看到被告偽造己○○名義的標單標會，也沒有證
    據證明己○○是死會，也沒有證據證明被告是偽造己○○的
    標單冒標，因為其沒有看到；... （檢察官問：被告有無告
    訴你們己○○標到會，而向你們收會款？）沒有云云（見原
    審卷(二)第19頁至第42頁頁）。因之本件證人即告訴人甲○○
    、及上開其餘證人均未見到被告有偽造己○○名義的標單標
    會，並無證據證明己○○的會「編號第60號」為死會，由被
    告偽造己○○的名義標單標會而冒標；被告亦未曾告知上開
    證人係己○○標到會，而向上開證人收會款等情事，則被告
    本件行使偽造私文書、詐欺取財之犯行實乏證據足資證明。
  (五)綜上所述，公訴人所舉上開證據尚不足證明被告涉有前揭行
    使偽造私文書、詐欺取財之犯行。
五、此外，復查無其他積極事證足以證明被告丙○○確有公訴意
    旨所指之上開行使偽造私文書、詐欺取財之犯行，被告之犯
    罪尚屬不能證明。原審因之為被告丙○○無罪之判決，核無
    不合。
六、公訴人之上訴意旨雖以：本件業據被告丙○○於偵查中自白
    其曾以證人己○○名義製作標單標走巳○○以己○○名義參
    加被告召集之60會互助會，而上開互助會於停標時，應僅剩
    6會，惟經告訴人甲○○清查時，竟尚有11個活會，且證人
    己○○及巳○○亦證稱渠未同意被告標用渠參加互助會，雖
    被告事後曾翻異其詞辯稱係其記錯，其並未向巳○○借標以
    己○○名義參加之互助會云云，惟此時被告已知證人己○○
    及巳○○之證詞，是其所辯顯係臨訟卸責之詞，應不足採信
    ，而以其遭緝獲時供詞較為可採。另參諸上開互助會於停標
    時，應僅剩6會，而告訴人甲○○清查時，竟尚有11個活會
    ，則顯然被告於收取會費時，有向會員謊稱其他會員得標而
    收取會費之事實，且徵諸參加該互助會會員並未每次標會均
    到場，故在丙○○偽造標單冒標己○○及巳○○互助會之情
    形下，該互助會會員未聽聞或見到被告偽造上開標單冒標己○○或巳○○互助會之事實並非不可能之事，故僅以證人甲○○、乙○○、天○○、申○○、壬○○、宙○○、玄○○
    、宇○○等8名會員之證詞（判決書第6頁(四)參照），即認被
    告並無偽造標單冒標己○○互助會之事實，尚欠允當。綜上
    ，檢察官起訴認為被告丙○○偽造文書詐欺取財之事實，並
    非僅依據被告單一自白而認定，而係參酌其他證人之證詞而
    認定，原審認事用法容有違誤云云。惟查：
  (一)按被告之自白為證據之一種，須非出於強暴、脅迫、利誘、
    詐欺或其他不正之方法，且與事實相符者，方得採為證據，
    故被告雖經自白，仍應調查其他必要之證據，以察其與事實
    是否相符，苟無法證明其與事實相符，根本即失其證據之證
    明力，不得採為判斷事實之根據，最高法院46年台上字第80
    9號著有判例。查，被告始終否認有冒標情事；雖其於96年5
    月14日偵訊時曾供稱：（問：為何甲○○提出的標單上活會
    比妳講的還多？）因為裡面的人說他們讓其標，有些是說標
    到讓其用；（問：是誰借妳？是誰同意讓你標？）陳太太、
    己○○其有跟他老婆講等語；然其所稱「己○○借標」乙節
    尚難認與事實相符，有如前述。揆諸上揭最高法院46年台上
    字第809號判例意旨，被告之白白既無法證明其與事實相符
    ，根本即失其證據之證明力，不得採為判斷事實之根據。
  (二)次按告訴人之告訴，係以使被告受刑事訴追為目的，是其陳
    述是否與事實相符，仍應調查其他證據以資審認，最高法院
    52年台上字第1300號亦著有判例。查，告訴人甲○○雖於88
    年3月9日檢察官偵查中指訴：被告所召系爭合會於87年10月
    10日停標，依推算尚有6個活會，但倒會後，其清查有20名
    活會，故被告盜標14會云云；又於96年5月14日檢察官偵查
    中指訴：被告87年10月倒會，當時有6個活會，但實際上有
    20個活會等語；然並未能明確指出被告係冒標何會員之合會
    ，或提出被告有冒己○○名義標會之證據以供法院參酌。揆
    諸上揭最高法院52年台上字第1300號判例意旨，自不得以告
    訴人片面且空泛不明確之指訴，即遽認被告有本件行使偽造
    私文書、詐欺取財之犯行。
  (三)公訴人起訴所舉上開證據尚不足證明被告涉有前揭行使偽造
    私文書、詐欺取財之犯行。公訴人之上訴，並未提出新事証
    ，仍執前開證人甲○○等人之前開指述等，認被告應成立犯
    罪，據以指摘原判決不當，為無理由，其上訴應予駁回。
七、至於，系爭合會，經本院審理清查結果，證人乙○○結證其
    有1會活會；證人午○○結證甲○○及乙○○各有1會活會；
    證人辛○○結證其以2000元得標後，被告請其將標到的會讓
    給宇○○，其仍為活會；證人巳○○結證其以先生己○○名
    義加入系爭合會1會，為活會；證人寅○○結證其以孫子哲
    凱、哲宏、哲葦名義參加系爭合會，3會都是活會；證人卯
    ○○○結證子○○、哲宏、哲葦3會都是活會；證人壬○○
    結證有以宙○○、玄○○名義參加2會，有標1會，另1會是
    活會；證人庚○○結證其家人共參加6會，有1會活會；證人
    辰○○結證其家人共參加3會，有2個活會；證人即告訴人甲○○結證其有1會活會；證人午○○結證甲○○及乙○○各
    有1會活會；證人未○○○結證其家人只有庚○○為活會；
    證人申○○結證其參加系爭合會1會，為活會；證人戌○○
    結證其參加系爭合會1會，約第3、4會起就讓給天○○；證
    人天○○結證其共參加系爭合會4會，後來戌○○在標會2、
    3會之後，把會讓給其，另外被告在合會中期將宇○○的會
    讓給其，其6會都是活會等節；被告是否有本件以外詐欺取
    財之情事，應由檢察官依法偵辦，附此敘明。
據上論斷，應依刑事訴訟法第368條，判決如主文。
本案經檢察官周誠南到庭執行職務。
中    華    民    國    98    年    8     月    31    日
                  刑事第三庭    審判長法  官  陳博志
                                      法  官  許文章
                                      法  官  蔡聰明
以上正本證明與原本無異。
如不服本判決，應於收受送達後10日內向本院提出上訴書狀，其
未敘述上訴之理由者並得於提起上訴後10日內向本院補提理由書
（均須按他造當事人之人數附繕本）「切勿逕送上級法院」。
                                      書記官  陳嘉文
中    華    民    國    98    年    9     月    1     日


司法院資訊處製作；財團法人民間司法改革基金會備份。
